【裁判字號】    97,上易,802
【裁判日期】    990203
【裁判案由】    侵占
【裁判全文】
臺灣高等法院刑事判決                 97年度上易字第802號
上  訴  人  臺灣板橋地方法院檢察署檢察官
上  訴  人
即  被  告  丁○○
選任辯護人  吳玲華  律師
            劉緒倫  律師
            李宗輝  律師
被      告  甲○○
選任辯護人  劉緒倫  律師
            李宗輝  律師
上列上訴人因被告等侵占案件，不服臺灣板橋地方法院中華民國
97年1月31日95年度易字第1742號第一審判決（起訴案號：臺灣
板橋地方法院檢察署95年度偵字第10092號），提起上訴，本院
判決如下：
    主    文
原判決關於丁○○部分撤銷。
丁○○無罪。
其他上訴駁回。
    理    由
甲、程序方面：
    本院以下援引之其餘證據資料，其中關於刑事訴訟法第164
    條第2項規定，證物如為文書部分，係屬證物範圍。該等可
    為證據之文書，業經依法踐行調查證據之程序，即提示或告
    以要旨，自具有證據能力。而有關被告以外之人於審判外之
    書面陳述，被告、辯護人及檢察官均不爭執其證據能力，是
    本院審酌該等書面作成時之狀況，認並無不宜作為證據之情
    事，依刑事訴訟法第159條之5第2項規定，自得作為認定本
    案是否成立犯罪之證據。
乙、實體方面：
壹、公訴意旨略以：被告丁○○於民國94年1月10日與設於臺北
    市○○○路○段3號2樓之健康生化科技股份有限公司（下稱
    健康生化公司）共同出資成立安瑞科技有限公司（下稱安瑞
    公司），合作期間自94年1月10日起至同年10月31日止，由
    被告丁○○擔任該公司之負責人，掌理公司之業務，另由被
    告甲○○擔任該公司副理，負責款項之收取等事宜，均係從
    事業務之人。嗣合作期間屆至，被告丁○○、甲○○竟共同
    基於意圖為自己不法所有之犯意聯絡，未依約定於94年10月
    18日前，將安瑞公司之盈餘新臺幣（下同）3,066,138元匯
    入安瑞公司，反將該款項侵占入己，因認被告丁○○、甲○○共同涉犯刑法第336條第2項之業務侵占罪嫌等語。
貳、犯罪事實應依證據認定之，無證據不得認定犯罪事實。不能
    證明被告犯罪者，應諭知無罪之判決。刑事訴訟法第154條
    第2項及第301條第1項分別定有明文。所謂認定犯罪事實之
    證據，係指足以認定被告確有犯罪行為之積極證據而言，該
    項證據自須適合於被告犯罪事實之認定，始得採為斷罪資料
    ，如未能發現相當證據，或證據不足以證明，自不能以推測
    或擬制之方法，以為裁判之基礎。而刑事訴訟上證明之資料
    ，無論其為直接或間接證據，均須達於通常一般之人均不致
    有所懷疑，而得確信其為真實之程度，始得據為有罪之認定
    ，若其關於被告是否犯罪之證明未能達此程度，而有合理懷
    疑之存在，致使無從形成有罪之確信，根據「罪證有疑，利
    於被告」之證據法則，即不得遽為不利被告之認定。最高法
    院29年上字第3105號、40年臺上字第86號及76年臺上字第49
    86號判例分別著有判例。再者，檢察官就被告犯罪事實，應
    負舉證責任，並指出證明之方法，刑事訴訟法第161條第1項
    定有明文。是檢察官對於起訴之犯罪事實，應負提出證據及
    說服之實質舉證責任。倘其所提出之證據，不足為被告有罪
    之積極證明，或其闡明之證明方法，無從說服法官以形成被
    告有罪之心證，基於無罪推定之原則，自應為被告無罪判決
    之諭知。準此，告訴人之指訴係以使被告受刑事訴追為目的
    ，是其陳述是否與事實相符，自應調查其他證據以資審認。
    最高法院92年臺上字第128號、30年上字第816號及52年臺上
    字第1300號判例分別著有判例。
參、公訴人認被告丁○○、甲○○涉犯業務侵占罪名，無非係以
    告訴人健康生化公司之指述、被告丁○○與甲○○之供述、
    告訴人健康生化公司與被告丁○○簽訂之合約書、安瑞公司
    之損益表與存摺、錄音帶與譯文、證人楊玉如與莊添丁之證
    詞、繳款沖帳憑單影本29紙等件，作為其主要論據。訊據被
    告丁○○、甲○○均矢口否認有侵占之犯行。被告丁○○辯
    稱：伊與健康生化公司合作成立安瑞公司，伊出資75萬元，
    可分得75%利潤，健康生化公司出資25萬元，可分得75%利潤
    。合作期間自94年1月10日起至95年1月9日止，詎安瑞公司
    成立時，健康生化公司擅自將出資股份改成60%，健康生化
    公司固應出資40萬元，然其均未出資，股金100萬元均係伊
    出資。因安瑞公司未至結算期，渠等對於帳目有很大之爭議
    ，健康生化公司會計幫忙做帳，將伊所有之安蔻診所帳目與
    合作之安瑞公司帳目混在一起。依伊之統計，安瑞公司呈虧
    損狀態。安蔻診所係伊獨自經營，不應算入安瑞公司之盈餘
    ，告訴人將安蔻診所之盈餘，算入安瑞公司之盈餘，故渠等
    就安瑞公司是否有盈餘，發生爭議等語。被告甲○○辯稱：
    伊僅為安瑞公司之職員，伊與丁○○間係老闆與部屬之關係
    ，丁○○未向伊提及安瑞公司帳戶之款項要如何應用，伊並
    無業務侵占之行為等語。職是，本案之主要爭點，在於被告
    丁○○、甲○○是否於上開期間有業務侵占犯行？本院自應
    審究之。經查：
一、就被告丁○○被訴業務侵占部分而言，因被告丁○○與告訴
    人健康生化公司間於94年1月10日所簽訂之合約書，其法律
    關係為合夥關係或隱名合夥關係，被告丁○○與告訴人健康
    生化公司有所爭執。依據民法第667條第1項與第668條之規
    定，所謂合夥者，係指2人以上互約出資，以經營共同事業
    之契約。合夥所經營之事業，係合夥人全體共同之事業，合
    夥財產為合夥人全體公同共有。依據民法第700條規定，所
    謂隱名合夥者，係當事人約定，一方對於他方所經營之事業
    出資，而分受其營業所生利益與分擔之契約。隱名合夥所經
    營之事業，係出名營業人之事業，其非隱名合夥人共同之事
    業。準此，系爭合約書為合夥關係，被告丁○○未將營業上
    收取之款項分配予告訴人健康生化公司，自應成立業務上侵
    占罪。反之，系爭合約書為隱名合夥關係，倘被告丁○○為
    出名營業人，而告訴人健康生化公司為隱名合夥人，則營業
    上收取之款項屬於出名營業人所有，被告丁○○縱使未將營
    業上收取之款項分配予告訴人健康生化公司，自不該當業務
    上侵占罪之構成要件。本院茲詳論如後：
（一）證人丙○○於原審審理時證稱：安蔻活化中心與安蔻診所
      均在同一處，前者負責醫療，後者負責美容，安蔻活化中
      心與診所均屬健康生化公司與丁○○合作之範圍，二個單
      位之營業帳目均做在一起，合作地點限於敦化南路1段3號
      2樓。伊於94年間與傅仰合夥美容事業，有關合夥約定事
      宜均為莊添丁處理，伊、乙○○及張麗娟出資比例40%，
      被告丁○○為60%。安蔻活化中心本來係我們在經營，後
      來請被告丁○○經營，始合資成立安瑞公司。安瑞公司之
      日報表由被告甲○○製作後交予會計楊玉如。安瑞公司每
      日之現金約定要每日交予楊玉如，楊玉如再交予健康生化
      公司之財務，最後再給莊添丁審核，合約書之約定要問莊
      添丁，後來丁○○未按約定履行。安瑞公司之日記賬及現
      金帳是由甲○○製作，再交給楊玉如製作損益表與資產負
      債表。伊與丁○○有在健康生化公司討論公司帳合夥之事
      情，伊、丁○○、莊添丁及健康生化公司業務員黃冠霖在
      場，當日討論公司帳的事情約1、2個小時。沒有人對丁○○有出言恐嚇或威脅之行為，亦未禁止丁○○離開辦公室
      。丁○○有表示安瑞公司有賺錢，要在一定時間內把錢匯
      還給安瑞公司，再作結算，因其將安瑞公司的錢放在他私
      人帳戶。當天日有達成協議，並簽署會議記錄，會議記錄
      由莊添丁手寫，而大家簽名。因丁○○雖表示將存在他私
      人帳戶的錢匯入安瑞公司，但沒有匯進來，所以要提起告
      訴。因安瑞公司股東成員有變更，所以股份要調整，健康
      生化公司股份與被告丁○○股份比例，原為25%、75%，變
      更為40%、60%。變更由雙方共同決定。94年10月15日之前
      有對過帳，但丁○○未將錢交出來，我們就約時間討論如
      何處理。94年10月15日開會會議記錄係手寫文件，伊、丁○○及莊添丁均有簽名，律師請我們將會議討論過程錄音
      為證。我們認為安瑞公司、安蔻活化中心及安蔻診所均有
      賺錢，丁○○亦承認有賺錢。當初口頭約定財務由健康生
      化公司管理，丁○○每日要將帳、現金及刷卡單交予會計
      楊玉如作帳，並將錢存至戶頭，經過2、3個月後，丁○○
      就未交出來，嗣後我們發現安瑞公司簽發之票面金額逾安
      瑞公司帳戶內之金額，我們怕有跳票之危險，所以找丁○○討論等語（原審96年7月17日審判筆錄）。
（二）參諸證人丙○○之上開證詞可知，安蔻活化中心與安蔻診
      所均屬告訴人健康生化公司與被告丁○○間合作之業務範
      圍內，並合資成立安瑞公司。告訴人健康生化公司與被告
      丁○○原出資比例為25%、75%，嗣後變更為40%、60%。告
      訴人原先經營安蔻活化中心，嗣後由被告丁○○經營，是
      告訴人健康生化公司固有出資成立安瑞公司，然安蔻活化
      中心之事業係為被告丁○○負責經營，告訴人健康生化公
      司對外不執行業務。安瑞公司之日報表由被告甲○○製作
      後交予會計楊玉如。安瑞公司之日記賬及現金帳是由被告
      甲○○製作，繼而交予楊玉如製作損益表與資產負債表。
      再者，證人丙○○伊、被告丁○○及莊添丁於94年10月15
      日在安瑞公司開會，有確認安瑞公司、安蔻活化中心及安
      蔻診所均有盈餘，被告丁○○同意定期將錢匯還安瑞公司
      ，再作結算。與會之人有達成協議與簽署會議記錄，並有
      手寫會議記錄與錄音為憑。該會議期間沒有人對被告丁○○有出言恐嚇或威脅之行為，亦未禁止被告丁○○離開辦
      公室。
（三）證人莊添丁於原審審理時證稱：伊於94年間係健康生化公
      司董事，健康生化公司與丁○○簽訂共同合作安蔻活化中
      心、安蔻診所經營之事宜，亦合作設立安瑞公司，安瑞公
      司與安蔻診所為一體，有些安蔻診所沒有辦法做的事，就
      用安瑞公司的名義來做。開始協議健康生化公司出資25%
      ，丁○○與一位林先生出資75%，設立安瑞公司之總資本
      額為100萬元，因林先生嗣後沒有投資，所以變更為健康
      生化公司40%，丁○○60%，會計師將安瑞公司設立登記為
      資本額100萬元。安蔻診所與安蔻活化中心本來就是健康
      生化公司在經營，我們與丁○○合作之前，已經營2至3年
      ，安瑞公司之盈餘虧損，係指臺北市○○○路○段3號2樓
      所設立之安蔻診所與安蔻活化中心之營業收入，減掉費用
      所得結果，不包括其他各大百貨之公司安蔻專櫃盈虧。健
      康生化公司與丁○○約定由被告丁○○經營安蔻活化中心
      ，其包括安蔻診所。因診所負責人要具備醫師資格，診所
      之實際營運本為健康生化公司營運，嗣後我們委託丁○○
      經營安蔻診所與安蔻活化中心，係一個營業據點二個招牌
      ，故敦化南路處有安蔻活化中心與安蔻診所二個招牌。因
      我們不是醫師，故我們沒有權利簽訂有關於安蔻診所經營
      合作合約。因安蔻診所本來屬健康生化公司經營，我們與
      丁○○口頭約定，安蔻診所由丁○○經營，安蔻診所與安
      蔻活化中心之利潤分配相同，兩者帳算在一起，蔡文雄係
      丁○○聘請作為掛牌醫師，94年4月29日之前之醫師係健
      康生化公司聘請。因丁○○收錢後未入公司帳，故94年10
      月15日始有開會紀錄。合作經營之方式為原屬健康生化公
      司之場地及設備，均讓安瑞公司、安蔻診所及安蔻活化中
      心使用，並要收租金，丁○○為實際之使用與經營者，丁○○應向健康生化公司購買其售出之安蔻化妝產品。安瑞
      公司之盈餘、虧損按持股比例分攤，即全部總收入扣掉總
      成本，丁○○支付安蔻化粧品產品之買賣價金予健康生化
      公司，屬成本之一部，是計算盈虧時要扣除。收入與費用
      係丁○○與甲○○管理，我們管理帳冊、帳目及憑證。丁○○與甲○○要將每日之收入存至安瑞公司之帳戶內，信
      用卡收入有申請下來後，會直接匯入安瑞公司之帳戶。我
      們有1顆安瑞公司之印章，要動用帳戶之款項，必須我們
      蓋章。丁○○嗣於94年11月1日或2日去銀行申請變更印鑑
      章，其理由係我們保管之印章遺失。因我們負責管帳，故
      知悉自94年1月10日起至8月間止，有淨利300萬元，我們
      要求丁○○將錢匯至安瑞公司之帳戶。我們為此事開2次
      會，最後1次於94年10月15日，因丁○○之帳目不清，且
      未將屬於安瑞公司帳目款項存進去，事實上我們自94 年6
      月間就開始催促丁○○將錢匯進安瑞公司帳戶。故會議結
      論係安蔻診所與安蔻活化中心自94年10月31日起由丙○○
      接手經營，丁○○退出，丁○○應於10月18日將錢匯進安
      瑞公司之帳戶，當時丁○○有承認有100多萬元在他身上
      ，故同意將1百多萬元匯進安瑞公司帳戶，後來丁○○沒
      有匯款，在討論過程，丁○○未表示有其他應付費用需要
      支付，僅說1百多萬元屬於安瑞公司。當初談合作事宜時
      ，有談到丁○○與丙○○均不支薪，僅按照持股比例做盈
      餘的分配，在會議紀錄中記載有關薪水事項，因10月31日
      起由丙○○接手，丁○○事後始要求自94年1月10日起至
      10月31日止期間之薪資，伊沒有聽說他提及月薪若干，伊
      要求丁○○與丙○○討論。為丁○○說我們作帳有錯誤，
      所以他要找他的會計師製作，故我們於94年10月18日至31
      日間，在敦化南路之公司將我們的帳冊交給丁○○。嗣後
      丁○○表示他的帳冊被不明人士拿走。我們的帳冊之損益
      表係依據丁○○、甲○○每日給我們的日報表資料製作，
      丁○○、甲○○交付之資料顯示有盈餘，盈餘約計300多
      萬元。丁○○找會計師重做損益表等文件，係指被告答辯
      狀二所提出之的損益表等文件，核對我們之損益表有不同
      處。例如，我們開始有討論與共識，丁○○不支薪，而他
      將薪水列入為費用項目。我們合作時間至94年10月31日，
      但他將94年11月1日起至95年6月之費用亦列進去。另丁○○算之營收有減少，如將銀行收取之刷卡費用2%或3%換算
      ，則營業收入有1,500多萬元，但他列的營業收入較少，
      即丁○○將損益表等文件上之內容記載為收入減少，費用
      增加，所以被告提出之損益表當然沒有盈餘。94年10月15
      日討論與簽會議記錄時，伊、丁○○、丙○○及黃冠霖在
      場，沒有人對丁○○作恐嚇或威脅之行為，亦沒有人不讓
      丁○○離開現場。健康生化公司之40萬元出資，係健康生
      化公司會計楊玉如於94年5、6月交現金或用匯款方式予會
      計師的。安瑞公司94年11月1日留下之藥品、設備及物品
      等，由我們使用，因開始合作時，這些東西本來屬安蔻診
      所，亦屬健康生化公司，故我們當然可以使用。除一部儀
      器7、8萬元係新購，其他沒有增添，且該7、8萬元在作帳
      時，亦已經列為營業費用扣除。94年10月15日會議記錄上
      有記載收款客戶之療程要退費或繼續療程，我們按客戶之
      意願，如客戶要退費，丙○○會負責退費給客戶，但前提
      是丁○○要將其手中保管金錢移交予丙○○，但丁○○均
      未錢匯入。客戶預收款項均列入公司之營業收入，包括產
      品及服務之總額，區分產品或服務而有不同的利潤。收款
      由被告收取，再將帳交予楊玉如，由楊玉如記為營業收入
      。94年10月15日開會時，被告丁○○有承認安瑞公司盈餘
      10 0萬元在其身上，丁○○雖同意於94年10月18日之前交
      予安瑞公司，然未交回。開會之前，健康生化公司會計楊
      玉如、黃惠貞均有向被告丁○○催討屬於安瑞公司之款項
      ，丁○○知道安瑞公司有300萬元之盈餘，因他會看損益
      表等文件，我們每月作帳1次等語（原審96年7月17日審判
      筆錄）。
（四）參諸證人莊添丁之上開證詞可知，告訴人健康生化公司與
      被告丁○○嗣於94年1月10日簽訂有關安蔻活化中心業務
      合作合約書，約定由被告丁○○接手經營安蔻活化中心與
      安蔻診所，由被告丁○○基於經營事業者之身分聘請蔡文
      雄擔任安蔻診所之醫師。告訴人與被告丁○○成立安瑞公
      司，資本額為100萬元，原出資比例為25%、75% ，嗣後變
      更為40%、60%。安蔻診所與安蔻活化中心先由告訴人健康
      生化公司經營，告訴人健康生化公司負責聘請安蔻診所之
      醫師。依據94年10月15日之會議結果，安蔻診所與安蔻活
      化中心自94年10月31日起由丙○○接手經營，被告同意於
      10月18日前將安瑞公司之盈餘100餘萬元匯入安瑞公司之
      帳戶。證人莊添丁、被告丁○○、丙○○及黃冠霖均在場
      ，期間無人對丁○○作恐嚇或威脅之行為，亦未限制丁○○離開現場。職是，被告丁○○自94年1月10日起至同年
      10月31日止，係安蔻診所與安蔻活化中心之實際經營者，
      告訴人健康生化公司僅為出資者，安蔻診所與安蔻活化中
      心並非被告丁○○與告訴人健康生化公司共同經營之事業
      。安瑞公司帳冊之損益表係依據丁○○、甲○○每日交付
      之日報表資料製作，丁○○、甲○○交付之資料顯示有盈
      餘，是被告丁○○經營上開事業期間，至少有盈餘100餘
      萬元，被告丁○○尚未將該盈餘交予安瑞公司。
（五）證人楊玉如於原審審理時證稱：安瑞公司於94年5月設立
      ，健康生化公司於94年1月前經營安蔻診所，丁○○於94
      年1月間起在上開場地經營安蔻活化中心與安蔻診所業務
      。安瑞公司、安蔻活化中心及安蔻診所等帳均在一起，沒
      有必要分開作。甲○○於94年間為安瑞公司主管，處理所
      有之行政，伊於94年間任職健康生化公司擔任會計之工作
      ，安瑞公司與健康生化公司均在同一地址，伊之工作係記
      安瑞公司的帳，依據甲○○所提出之憑證、日報表製作有
      關安瑞公司、安蔻診所及安蔻活化中心等分類帳與損益表
      。伊可確定安瑞公司、安蔻活化中心及安蔻診所自94年1
      月起至10月間有盈餘，至於多少伊已不記得，因丁○○嗣
      後表示會計師要查帳，故將所有帳冊拿走，並有簽收條。
      客戶療程預付費用如有收取，會列入收入計算盈虧，應給
      付客戶之服務有提撥一定金額列為應付費用。已收之客戶
      預付費用，係直接列為收入。安瑞公司於94年5月間成立
      ，由安瑞公司租下場地經營安蔻活化中心與安蔻診所．丁○○自94年1月起在上開場地經營安蔻活化中心及安蔻診
      所業務。安蔻活化中心、安瑞公司及安蔻診所的帳均一起
      製作，無需分開製作。伊未向丁○○或甲○○催討安瑞公
      司之款項，伊僅管憑證與根據憑證作分類帳、損益表，伊
      亦不會去查安瑞公司銀行之帳戶，是否有符合損益表所記
      載之盈餘款項。安瑞公司交付帳冊清單所記載帳冊、文件
      或會計憑證等資料本來係伊保管，後來有人交予丁○○，
      ，不是伊交付，丁○○所簽收之資料文件如同該清單所載
      ，伊已經沒有上開會計憑證或帳冊。伊製作損益表或分類
      帳後會交給主管，製作損益表並無固定期間，分類帳係依
      據會計憑證紀錄，先作日記賬再做分類帳，憑證有附在傳
      票上，是單純之另外一本帳冊。伊製作分類帳及損益表時
      ，印象中甲○○有支薪，而丁○○好像沒有支薪等語（原
      審96年7月17日審判筆錄）。
（六）參諸證人楊玉如之上開證言可知，安蔻診所於94年1月前
      係健康生化公司經營，94年1月以後，由被告丁○○繼續
      在同處經營安蔻活化中心與安蔻診所業務，安瑞公司嗣於
      94年5月設立，證人楊玉受僱於健康生化公司擔任會計工
      作，依據被告甲○○所提出之憑證與日報表，負責共同製
      作安瑞公司、安蔻活化中心及安蔻診所等分類帳與損益表
      。安瑞公司、安蔻活化中心及安蔻診所之帳均一起製作，
      未分開製作。安瑞公司、安蔻活化中心及安蔻診所自94
      年1月起至10月間有盈餘，因丁○○表示會計師要查帳，
      故將所有帳冊取走，並有簽收條為憑，證人楊玉如現未持
      有上開憑證或帳冊。因證人楊玉如僅負責處理憑證，並依
      據憑證製作分類帳、損益表，故未向被告丁○○或甲○○
      催討安瑞公司之款項，亦未查詢安瑞公司之銀行帳戶，是
      否有符合損益表所記載之盈餘款項。
（七）同案被告甲○○於原審審理中供陳：如有客戶要交錢或刷
      卡，伊收到客戶之現金後，會當日或隔日就交給健康生化
      公司之會計，如要刷卡，伊會幫客戶拿卡去刷，客人包括
      安瑞美容機構及安蔻診所之客人等語（原審97年1月10日
      審判筆錄）。證人蔡文雄於原審審理時亦證稱：安蔻活化
      中心、安蔻診所營業地點在同一處，同一個櫃台收費，僅
      是門口掛2個招牌，安蔻活化中心從事美容業務，涉及美
      容醫療時始由安蔻診所處理等語（原審96年10月9日審判
      筆錄）。參諸上開同案被告甲○○之供陳與證人蔡文雄之
      證言，足認安蔻活化中心、安蔻診所係在同一處營業，僅
      招牌不同，而帳務均由健康生化公司負責處理，安蔻活化
      中心、安蔻診所帳目係一起製作，並未分開。安瑞公司交
      付被告丁○○之安瑞公司帳冊清單中有記載安蔻診所之帳
      冊。再者，健康生化公司亦於94年1月5日將原安蔻診所之
      固定資產交接予被告丁○○。被告與張麗純、莊添丁簽訂
      之協議書，並將安蔻診所列入協議事項，有安蔻診所之固
      定資產明細表、被告丁○○與張麗純、莊添丁簽訂之協議
      書、安瑞公司交付帳冊清單各1紙在卷可稽（臺灣板橋地
      方法院檢察署94年度交查字第2084號偵查卷第8、40至43
      頁，下稱偵查卷）。準此，被告丁○○於94年1月10日與
      告訴人健康生化公司共同出資成立安瑞公司，合作之範圍
      包括經營護膚美容之安蔻活化中心及醫療美容之安蔻診所
      ，告訴人健康生化公司於94年1月5日將原安蔻診所之固定
      資產交接予被告丁○○，安蔻活化中心與安蔻診所均在同
      一處所營業，被告丁○○自斯時為上開事業之經營者，營
      業事務專由被告丁○○執行之，告訴人健康生化公司已退
      出該事業之經營，是被告丁○○為出名營業人，告訴人健
      康生化公司僅為單純出資之隱名合夥人。至於被告丁○○
      與告訴人健康生化公司合作事業之帳務雖由健康生化公司
      負責處理，而安蔻活化中心、安蔻診所帳目亦一起製作，
      然其性質屬隱名合夥人對合作事務之監督，並非合作事務
      之執行。
（八）被告丁○○於94年11月1日雖擅自以安瑞公司上開帳戶之
      張麗娟印鑑章遺失為由，將上開帳戶領款時應蓋安瑞公司
      、負責人丁○○及張麗娟印鑑章，變更為僅需蓋安瑞公司
      、負責人丁○○印鑑章即可，而將上開帳戶內之餘額領出
      等事實，業據被告丁○○於原審審理坦承在卷，並有上開
      帳戶存摺影本、臺灣中小企業銀行南京東路分行函暨檢附
      之上開安瑞公司帳戶之交易明細表及存摺影本各1份在卷
      可稽（偵查卷第54至58頁）。惟被告丁○○既然為渠等合
      作事業之出名營業人，該合夥產屬於被告丁○○所有，其
      有權提領安瑞公司帳戶之金額。其違反約定，擅自變更安
      瑞公司印鑑章，暨於94年10月7日將健康生化公司負責保
      管之安瑞公司帳冊取走，事後亦未歸還（偵查卷第43頁）
      。該等行為雖屬違反渠等之合作約定，然究與侵占他人所
      有物之侵占要件不符。至於被告丁○○辯稱本件協議內容
      係遭脅迫不得以之下所達成，並請求傳喚證人戊○○到庭
      作證，經本院傳喚證人戊○○到庭作證時證稱：伊係在會
      客室找被告丁○○做一般例行採訪，有遇見隔壁公司之人
      找他，被告丁○○被其中較高大之男人架走，場面有點火
      爆，伊覺得不對勁，就先行離開等語（本院99年1月27日
      審判程序筆錄第4頁）。本院認縱使證人戊○○證述屬實
      ，然證人戊○○未目睹協議之過程，故難以認定被告丁○○於協議時確有遭受脅迫。況被告丁○○是否遭他人脅迫
      ，其與本案侵占犯行之成立，係屬兩事，並此敘明。
（九）隱名合夥人之出資，依民法第702條規定，其財產權移屬
      於出名營業人。該項合夥財產，自係屬於出名營業人，並
      非與隱名合夥人所共有，關於營業上收取之款項，仍由出
      名營業人取得所有權，隱名合夥人除依法律或契約之規定
      ，就其應受返還之出資及應得之利益，對於出名營業人得
      行使請求權外，要非直接就營業上收取之款項當然取得所
      有權。縱令出名營業人將該款據為己有，並未分給隱名合
      夥人，究與侵占他人所有物之條件不符，自無成立業務上
      侵占罪之可言，最高法院28年滬上字第31號著有判例。經
      查：
    1.參諸被告丁○○與告訴人健康生化公司間於94年1月10日
      所簽訂之合約書內容可知，雙方就安蔻活化中心業務進行
      合作，並設立公司，告訴人健康生化公司同意授權被告丁○○以安蔻活化中心之名義經營美容事業，暨有權銷售告
      訴人健康生化公司代理品牌Anhk之產品（合約書第1條）
      。被告丁○○與告訴人健康生化公司享有安蔻活化中心之
      營運淨利各為25%、75%（合約書第2條）。有合約書在卷
      為憑（偵查卷第4頁）。足見告訴人健康生化公司與被告
      丁○○間所簽訂之合約書契約，係當事人約定一方對於他
      方所經營之事業出資，而分受其營業所生利益及分擔其所
      生損失之契約，其屬隱名合夥關係。被告丁○○為出名營
      業人，負責安瑞公司之經營，告訴人健康生化公司為隱名
      合夥人，其不負責經營。依據民法第703條之規定，僅於
      出資之限度內，負分擔損失之責任，對外無庸負責。再者
      ，被告丁○○與蔡文雄亦於94年4月29日簽訂安蔻診所合
      約書，安蔻診所代表人丁○○與蔡文雄醫師簽立由醫師駐
      診之協議（偵查卷第5頁）。益徵告訴人健康生化公司已
      將安蔻診所的營運權交予被告丁○○，故由丁○○與駐診
      醫師簽立關於醫師之權利義務合約書，益徵被告丁○○與
      告訴人健康生化公司間之合約書，其法律關係為隱名合夥
      關係甚明。
    2.依據卷附之安瑞公司及告訴人健康生化公司設立登記表、
      變更登記表可知，安瑞公司94年間之董事為丁○○，股東
      乙○○、張麗娟。告訴人健康生化公司董事長為張麗純，
      董事莊添丁、乙○○，監察人張麗娟等情（偵查卷第6至7
      頁），其中乙○○、張麗娟雖有出資安瑞公司，然該二人
      均非告訴人公司對外代表人，遽然認定被告丁○○與告訴
      人健康生化公司間依據合約書所成立之安瑞公司，係屬合
      夥關係。
    3.綜上所述，被告丁○○與告訴人健康生化公司間之合約書
      ，係當事人約定一方對於他方所經營之事業出資，而分受
      其營業所生利益及分擔其所生損失之契約，其性質為隱名
      合夥關係，揆諸前揭說明，安瑞公司合夥財產屬出名營業
      人即被告丁○○所有，並非與隱名合夥人即告訴人健康生
      化公司所共有。是關於營業上收取之款項，應由被告丁○○取得所有權，隱名合夥人除依法律或契約之規定，就其
      應受返還之出資及應得之利益，對於被告丁○○得行使請
      求權外，即非直接就營業上收取之款項當然取得所有權。
      縱令被告丁○○將該款據為己有，並未分予告訴人健康生
      化公司，其究與侵占他人所有物之條件不符，無成立業務
      上侵占罪之可言，自難以業務侵占罪相繩。
二、就被告甲○○被訴業務侵占而言，被告甲○○任職於安瑞公
    司，其負責製作憑證、日報表及收取客戶費用等事實，固據
    被告甲○○於原審審理時坦承在卷，並經證人楊玉如於原審
    審理時證述屬實。惟被告甲○○僅係受僱於安瑞公司，而依
    被告丁○○之指示從事業務，衡情被告丁○○就被告甲○○
    繳交之安瑞公司款項如何運用，當無與被告甲○○商量，或
    徵求被告甲○○同意之必要，是被告甲○○僅依負責人即被
    告丁○○命令行事，就安瑞公司之款項如何使用，自難以認
    定被告甲○○有業務侵占犯行。再者，本院遍查全卷，亦無
    積極證據足認被告甲○○有業務侵占之犯意及行為，是被告
    甲○○辯稱：伊對被告丁○○就安瑞公司帳戶之款項如何應
    用均不知情等語。即屬可信，故難於無任何補強證據情況下
    ，即逕認被告甲○○涉有上開業務侵占之犯行。
肆、綜上所述，因公訴人所舉之證據與指出之證明方法，尚未足
    使本院形成被告丁○○、甲○○有罪之確信，故其是否涉有
    上開犯行，猶有合理之懷疑。此外，復查無其他積極證據足
    資證明被告丁○○、甲○○確有上開業務侵占犯行，揆諸前
    揭說明，自屬不能證明被告丁○○、甲○○犯罪。
伍、原審就關於被告丁○○部分，疏未詳加調查，細心勾稽，遽
    認被告丁○○犯有業務侵占罪，尚有未洽，被告丁○○上訴
    意旨，否認犯罪，難謂無理由，原判決既有違誤，本院自應
    予撤銷，並諭知被告丁○○無罪之判決。
陸、原審就關於被告甲○○部分同此認定，故諭知被告甲○○無
    罪之判決，經核尚無違誤。公訴人不服提起上訴，其上訴意
    旨略以：被告甲○○固供承負責收取公司客戶費用，並全數
    交給證人楊玉如等語，但證人楊玉如於作證時已證明被告甲○○所述全屬子虛烏有，足認被告甲○○確有業務侵占犯行
    云云。
柒、被告甲○○於本院審理中否認有公訴人起訴與上訴所稱之犯
    行。職是，本院自應審究公訴人之上訴有無理由，以認定被
    告甲○○是否涉有業務侵占罪嫌。經查：證人楊玉如固於原
    審審理時證稱，其有收取被告甲○○交付之會計憑證，而未
    收取過任何安瑞公司現金等語。惟被告甲○○係受僱於同案
    被告丁○○，而本院遍查全卷，亦無積極證據足認被告甲○○涉有業務侵占犯行，有如前述，自難單憑證人楊玉如即據
    認被告甲○○涉有業務侵占犯行。公訴人上訴意旨，執此指
    摘原判決此部分不當，為無理由，應予駁回。
據上論斷，應依刑事訴訟法第368條、第369條第1項前段、第364
條、第301條第1項，判決如主文。
本案經檢察官壽勤偉到庭執行職務。
中    華    民    國    99    年    2     月    3    日
                  刑事第五庭審判長法  官  高明哲
                                  法  官  劉秉鑫
                                  法  官  林洲富
以上正本證明與原本無異。
不得上訴。
                                  書記官  楊秋鈴
中    華    民    國    99    年    2     月    3     日


司法院資訊處製作；財團法人民間司法改革基金會備份。
